【裁判字號】    99,上,83
【裁判日期】    991123
【裁判案由】    債務人異議之訴
【裁判全文】
臺灣高等法院臺南分院民事判決    99年度上字第83號
上  訴  人  國立嘉義大學
法定代理人  李明仁
訴訟代理人  張雯峰  律師
            奚淑芳  律師
            黃曉薇  律師
被上 訴 人  隆豐營造股份有限公司
法定代理人  洪忠興
訴訟代理人  劉建成  律師
上列當事人間請求債務人異議之訴事件，上訴人對於中華民國
99年3月22日臺灣嘉義地方法院第一審判決（98年度訴字第620號
）提起上訴，本院於99年11月9日言詞辯論終結，判決如下：
    主  文
上訴駁回。
第二審訴訟費用由上訴人負擔。
    事  實
甲、上訴人方面：
一、聲明：(一)原判決廢棄。(二)被上訴人不得持公共工程委員會調
    0000000號調解書為執行名義，對於上訴人之財產聲請強制
    執行。(三)被上訴人以公共工程委員會調0000000號調解書為
    執行名義，於臺灣嘉義地方法院98年度司執字第20221號強
    制執行事件所為之執行程序，應予撤銷。(四)第一、二審訴訟
    費用由被上訴人負擔。
二、陳述：除與原判決記載相同者，茲引用之外，補稱略以：
  (一)系爭調解書明白表示調解款項係B16鋼筋增加數量，且闡明
    以「監造單位測量為基率」之前提，係因被上訴人歷次提出
    數量不同之故。而被上訴人歷次提出之數量、監造單位測量
    數量皆係「全部數量差異」；上訴人於民國（下同）95年10
    月11日履約爭議陳述意見書中，亦以全部爭議數量為調解範
    圍表示意見；被上訴人於95年12月18日履約爭議調解補充理
    由書則回應以：「有關採購機關（嘉義大學）主張之數量增
    加之爭執部分，請求貴會擇一公正鑑定單位，就雙方有爭執
    之數量部分為鑑定」；調解成立後，被上訴人以95年12月25
    日隆嘉大字第1225號函提出之數量增加明細亦為B16鋼筋」
    。承上，上訴人之陳述意見皆以全部數量爭議部分為基礎，
    並無排除暫時結算部分，而被上訴人補充理由書亦針對嘉義
    大學所提之爭議部分請求鑑定，可知「調解範圍包含數量爭
    議之全部，且調解建議之應付金額僅有B16鋼筋」，倘如被
    上訴人所辯稱：已排除暫時給付部分，該款項係七個工項之
    讓步云云，則調解建議應僅給一建議數字，而非明確載明B
    16工項之計算式，調解建議亦不可能提及被上訴人多次主張
    金額不同。
  (二)再者，鋼筋係按圖施工，故鋼筋數量增減空間不大，亦無可
    爭議磋商之空間，除建築師核算增加數量以外，可再另達成
    額外調解之可能性極小一節，此參之證人秀瑋99年5月26
    日證詞甚明。況發包機關需按建築師計算數量驗收，而鋼筋
    部分早已經建築師計算驗收，因此調解當時被上訴人不可能
    忽略建築師已計算部分，另再就鋼筋多給付新台幣（下同）
    223萬3226元。
三、證據：除援用原審提出者外，補提行政院公共工程委員會調
    0000000號調解書、93年7月8日數量爭議協調會議記錄、嘉
    義大學校務基金管理委員會會議記錄、秀瑋建築師事務所
    98年12月8日嘉院字第0981208144號函、國立嘉義大學民雄
    校區禮堂及周邊整體景觀工程（土建裝修工程）契約書、國
    立嘉義大學「民雄校區及周邊整體景觀工程」費用計算說明
    表、合約不足統計表、國立嘉義大學結算明細總表、工程結
    算驗收證明書、統一發票、工程費用支付明細暨發票、工程
    結算書（工程結算明細表、工程數量正負誤差10%項目計算
    表、結構分項數量及總表、鋼筋計算修正內容）、國立嘉義
    大學嘉大總字第0980001285號函、隆豐營造公司92年6月19
    日隆嘉大字第0619號函、隆豐營造公司92年7月18日隆嘉大
    字第0718號函、隆豐營造公司93年5月13日隆嘉大字第09305
    13號函、嘉義大學95年10月11日履約爭議陳述意見書、隆豐
    營造公司95年12月18日履約爭議調解補充理由書、隆豐營造
    公司95年12月25日隆嘉大字第1225號函各一份（以上均影本
    ）及判決五則為證，並聲請傳訊證人周基安到庭。
乙、被上訴人方面：
一、聲明：(一)上訴駁回。(二)第二審訴訟費用由上訴人負擔。(三)如
    受不利判決，請准供擔保宣告免為假執行。
二、陳述：除與原判決記載相同者外，補稱略以：
  (一)本件工程結算書之結算明細表中項次B16（即系爭B16工項）
    「備註」欄中，不僅未如上訴人所稱載有「數量尚爭議協調
    中」，反而「備註」欄中記載（變01、04、08）追加」等語
    。嗣被上訴人於申請工程會調解數量差異工程款之標的已載
    明於調解申請書及「合約數量不足統計表」，上訴人到場參
    與調解前，工程會已將該調解申請書暨「合約數量不足統計
    表」送達上訴人收受，而調解委員亦函覆原審明確表示係針
    對被上訴人申請數量差異工程款項目工程款差異為調解，故
    上訴人當已明知本件數量差異工程款之調解標的為調解申請
    書所附「合約數量不足統計表」之「不足金額欄」所列七項
    工程款，兩造於工程會召開調解會議時，自是針對該調解標
    的與被上訴人進行調解，此由上訴人95年10月11日提出「履
    約爭議陳述意見書」亦可明；至於被上訴人於調解程序所提
    出補充理由書所述「數量增加之爭執部分」，當然亦指被上
    訴人申請工程會調解之部分，並不及於兩造已依建築師核算
    之數量結算驗收之數量差異工程款部分。
  (二)系爭調解書所載於調解前「申請人數次提出差異之數量不同
    」，據上訴人所整理之資料觀之，其中由被上訴人委託之朱
    天強就設計監造人葉國光所提出之實作數量參與核對校訂之
    結果，B16工項實作數量為2753.11噸，顯然較同為設計監造
    人之建築師核算之B16工項實作數量2450.045噸為多，此亦
    為上訴人所自承，此亦可推知被上訴人申請工程會調解之數
    量差異工程款，並不包含建築師已核算付款部分，縱使調解
    成立書內容記載應支付之B16工項數量差異工程款，與上訴
    人於結算時依建築師核算數量支付之B16工項數量差異工程
    款，兩者之計算方式及數額相同，亦應認其真意在於上訴人
    願就被上訴人申請調解之數量差異工程款（已扣除建築師核
    算付款部分），再給付與先前已支付之B16工項數量差異工
    程款數額相同之金額予被上訴人，而非就被上訴人未申請調
    解之建築師已核算付款之數量差異工程款部分成立調解。至
    於證人秀瑋建築師於原審作證時自承並未參與結算後續工
    程會調解程序，則其證言自與上訴人於工程會調解時是否同
    意另行給付數量差異工程款223萬3226元予被上訴人之爭執
    事實無涉。
  (三)一般情形而言，工程會之調解建議係經調解雙方充分表述後
    作成，若上訴人於調解時認為調解標的包含工程結算時已給
    付之B16項數量差異工程款，理應於調解會議時提出討論並
    表明其已付款之事實，惟上訴人皆未提及此事，且未要求調
    解委員於調解建議中註明，甚至於收到工程會之調解建議後
    ，尚發函表示同意調解建議並於函內表明「俟預算完成法定
    程序後給付」，亦未提及數量差異工程款已支付之事實或表
    明其他給付工程款之限制，若謂被上訴人調解真意包含已支
    付之B16項數量差異工程，顯然有悖於常理。原審認兩造調
    解意思未合致一節，尚有誤會。
  (四)依兩造93年協調會議決議內容，上訴人根本無從預知被上訴
    人會向工程會申請調解，卻於本件主張其於結算驗收時係「
    預付」B16工項數量增加工程款223萬3226元，待「調解確定
    成立後」停止條件成就，即生清償效力，明顯是臨訟杜撰之
    詞。兩造簽訂工程合約書第五條第(二)項，已明訂工程之實作
    數量多於契約數量達百分之十以上者，上訴人即應增加給付
    該超過百分之十部分之數量差異工程款，是上訴人辯稱：B
    16鋼筋數量差異部分款項，非於契約明訂云云，即與事實不
    符。
三、證據：除援用原審提出者外，補提林誠二諮詢委員99年1月
    11日回函、李有豐調解委員99年1月28日回函、履約爭議陳
    述意見書各一份（以上均影本）為證，並聲請傳訊證人李有
    豐到庭。
丙、本院依職權及兩造聲請，調閱臺灣嘉義地方法院98年度司執
    字第20221號執行事件全卷、行政院公共工程委員會調00000
    00號調解案全卷，並傳訊證人涂秀瑋、周基安、李有豐到庭
    。
    理  由
一、上訴人起訴主張：被上訴人以行政院公共工程委員會（下簡
    稱工程會）調0000000號調解成立書（下稱系爭調解書）為
    執行名義，向原審法院民事執行處對上訴人財產聲請強制執
    行，請求上訴人給付223萬3226元（下稱系爭款項），經該
    院以98年度司執字第20221號執行事件（下稱系爭執行事件
    ）受理。緣被上訴人於90年12月25日得標承攬「國立嘉義大
    學民雄校區禮堂及週邊整體景觀工程（土建裝修工程）」（
    下稱系爭工程），該工程於92年12月3日竣工、94年4月14日
    驗收合格、同年7月6日完成結算。然因兩造針對部分工程契
    約數量與實作數量差異存有爭議，雙方及監造單位即秀瑋
    建築師事務所於93年7月8日達成協議，同意就有爭議部分暫
    以監造單位即建築師核算數量納入結算（下稱九三年協議）
    ，上訴人遂於94年7月工程結算時，遵循上開九三年協議先
    行給付工程款223萬3226元；嗣被上訴人再於95年9月22日向
    工程會申請調解，就上開數量爭議金額確定為223萬3226 元
    雙方成立調解在案。依此，上訴人依九三年協議先行給付之
    223萬3226元工程款，應屬系爭調解書所載債權之預付，或
    屬對被上訴人之溢付，上訴人主張以不當得利返還請求權主
    張與被上訴人系爭調解書債權相互抵銷。為此，依強制執行
    法第14條第1項規定，提起債務人異議之訴，求為判決命被
    上訴人不得持系爭調解書為執行名義，對於上訴人之財產聲
    請強制執行，並撤銷被上訴人以系爭調解書為執行名義，於
    臺灣嘉義地方法院98年度司執字第20221號強制執行事件所
    為之執行程序云云。（原審為上訴人敗訴之判決）
二、被上訴人則以：工程會採購申訴審議委員會之調解，與確定
    判決有同一效力，雙方應受系爭調解書拘束，縱依調解書所
    載上訴人應給付數量差異工程款名目致上訴人發生不利益結
    果，上訴人仍不能就該調解之法律關係更行主張，上訴人以
    申請調解前已付款之事由，主張屬消滅或妨礙被上訴人請求
    之事由，與強制執行法第14條第1項前段規定要件不符。況
    被上訴人申請系爭調解時所列B16工項數量，業已扣除上訴
    人於94年間所支付款項，二者屬不同工程款，並無上訴人所
    稱預付或溢付之情事，且上訴人前已支付之款項部分，係依
    九三年協議所為之給付，有法律上正當原因，亦無不當得利
    可言，上訴人主張抵銷亦不足採等語，資為抗辯。
三、兩造不爭執事項：
  (一)兩造與監造單位（即秀瑋建築師事務所）就系爭工程契約
    數量與實作數量之差異所生爭議於93年間達成協議（即九三
    年協議），上訴人於94年7月依該九三年協議，暫將監造單
    位結算數量給付223萬3226元予被上訴人。
  (二)被上訴人於95年9月向工程會採購申訴審議委員會申請系爭
    調解，並經調解成立，系爭調解書記載「上訴人應給付被上
    訴人工程款223萬3226元」，被上訴人以系爭調解書為執行
    名義對上訴人財產聲請強制執行，經臺灣嘉義地方法院以98
    年度司執字第20221號債務執行事件（即系爭執行事件）受
    理。
  (三)以上事項，有系爭工程合約書、九三年協議函文、系爭調解
    書附卷可憑（原審卷(一)第11至47頁、第87至88頁），並經本
    院調取系爭執行事件案卷核閱屬實，且為兩造所不爭執，應
    信為真實。
四、上訴人主張「系爭調解書所載上訴人應付之工程款，上訴人
    已於94年間清償完畢，若認為不屬於清償行為，是否屬於應
    付工程款項之預付或溢付，上訴人亦主張以此預付款與爭調
    解書所載債權為抵銷」云云，為被上訴人所否認，並以前開
    情詞置辯。是本件應審酌者為：「上訴人主張系爭調解書所
    載執行名義債權223萬3226元，即是上訴人於94年間所給付
    之款項，被上訴人不得再為請求，有無理由？」、「上訴人
    以系爭調解書執行名義之債權223萬3226元，業於94年間給
    付完畢，以該項債務已清償或主張抵銷為由，提起債務人異
    議之訴，有無理由？」，爰分述如下：
  (一)上訴人主張「系爭調解書所載執行名義之被上訴人債權223
    萬3226元，即是上訴人於94年間所給付之款項，被上訴人不
    得再為請求」云云，有無理由？，經查：
  1.按兩造與監造單位（即秀瑋建築師事務所）就系爭工程契
    約數量與實作數量之差異發生爭議，於93年間達成協議（即
    九三年協議），決議內容為：「一三方協調同意，針對爭議
    部分進行協調討論，討論結果有共識部分納入結算數量，尚
    有爭議部分，暫以建築師之結算之數量作依據進行驗收，並
    於結算書上備註『數量尚爭議協調中』。二協調尚有爭議地
    方，由承包商、監造單位及業主三方面會同現場實際量測核
    算」，上訴人亦自陳：「伊遵循前揭九三年協議內容，於94
    年7月辦理工程結算時，關於有爭議部分，暫以監造單位核
    算數量（即鋼筋#5實作數量以下《含fy=2800kg/c㎡》之數
    量以2450.045噸結算）辦理付款，並於94年間先行支付該
    223 萬3226元與被上訴人」在卷（原審卷(一)第4頁），有93
    年7月8日協調會議記錄、上訴人提出之費用計算說明表、
    秀瑋建築師事務所98年12月8日嘉院字第0981208144號函
    及該所99年1月11日嘉院字第0990111149號函附卷可佐（
    原審卷(一)第46至47頁、第48頁、第102頁、第130頁），為兩
    造所不爭。
  2.另查：本件被上訴人係於95年9月22日向行政院公共工程委
    員會採購申訴審議委員會申請調解，其中合約數量不足增加
    之工程款753萬1498元（含1.B16鋼筋＃5以下部分576萬5611
    元，扣除結算書中已補貼金額197萬8495元，不足378萬7116
    元；2.B17鋼筋＃5以下部分229萬3696元；3.內牆粉刷及磁
    磚部分16萬3652元，扣除結算書中已補貼金額5174元，不足
    15萬8478元；4.I0-1不銹鋼扶手部分31萬7675元，扣除結算
    書中已補貼金額15萬9504元，不足15萬8171元；5.I0-5樓梯
    不銹鋼欄杆部分40萬3490元，扣除結算書中已補貼金額31萬
    2870元，不足9萬620元；6.I09-1室內工作架部分66萬2433
    元，扣除結算書中已補貼金額49萬1197元，不足17萬1236元
    ；7.II5窗簾盒部分不足1萬3106元，累計961萬9663元，扣
    除結算書中已補貼金額294萬7240元，不足金額667萬2423元
    。不足金額部分應加計勞工安全衛生費2萬17元、環保措施
    費2萬6690元、品管費用2萬6690元、廠商利潤及管理費40萬
    345元、營造保險費2萬6690元及稅金35萬8643元，累計請求
    調解金額753萬1498元（原審卷(一)第86頁），足認上訴人所
    主張已付223萬3226元部分（即B16鋼筋＃5結算書中已補貼
    金額197萬8495元，加計勞工安全衛生費5935元、環保措施
    費7914元、品管費用7914元、廠商利潤及管理費11萬8710元
    、營造保險費7914元及稅金10萬6344元，原審卷(一)第48頁）
    ，於被上訴人聲請調解時已經預先扣除，不屬於聲請調解之
    範圍，上訴人主張「94年7月所支付之工程款223萬3226元，
    係屬調解成立之款項，屬預付或溢付款」云云，顯與事實不
    符。
  3.復據證人（工程會本件調解人）李有豐於本院結證稱「（當
    時請求調解的金額有幾項？）七項。」、「（223萬3226元
    的金額是如何計算的？）因為當時申請的金額是700多萬元
    ，嘉義大學認為金額太高，不願意給付，我們跟他們談，希
    望在合理的範圍雙方都同意，第1項的金額378萬7116元，差
    異百分比43.25％，第2項223萬6969元，差異百分比17.88％
    ，其他五項加起來60幾萬元左右，依照合約約定，超過10％
    以上就要給廠商，我們工程會調解就是要雙方合意，嘉義大
    學表示沒有那麼多錢，他們認為第1項金額太高，第二項金
    額他們可以接受，第三到第七項只有60幾萬元，隆豐公司又
    認為太少，我們就建議按第二項229萬3696元這個方向來思
    考，後來雙方均同意，全部就是按第二項金額來思考後成立
    調解。」、「（當時調解成立是否經過雙方同意？）是的，
    而且他們有發文工程會，表示同意。」、「後來雙方同意本
    會建議雙方以監造單位估算之數量為準，經計算後鋼筋＃5
    以下（含）（fy=2800kgf/cm2）數量超過10％部分增加230
    .245噸，計算後此部分工程款為2,233,226元」、「（本件
    調解幾次？）至少有2、3次，最後一次才確定。」、「調解
    書是我們調解大家的共識以後才寫的。」、（本院卷第232
    頁至第233頁），足認系爭調解書成立所載之金額223萬3226
    元，確係上訴人於調解時所同意給付，此項調解成立金額雖
    與上訴人先前所給付之工程款金額相同，惟僅係調解書計算
    金額之基準，並非重複調解，且系爭調解書並未特別註明「
    此項調解成立金額，係屬上訴人先前預付或溢付之工程款項
    」，難認係上訴人對被上訴人之工程溢付款或預付款。
  4.上訴人辯稱「證人李有豐講的是Ｂ17工項，但是調解成立書
    上所講的應是Ｂ16工項才對」云云。經查，被上訴人申請調
    解內容共有七項，總金額為753萬1498元，調解成立金額僅
    223萬3226元，業見上述，顯見調解時係就全部申請金額為
    調解；參以證人李有豐於本院結證「當時被上訴人申請700
    多萬元，上訴人認為200多萬元可以接受，所以我們就朝200
    多萬元來找1個項目，我印象中是以第2項的Ｂ17為調解的目
    標。」（本院卷第232頁反面），益證系爭調解書成立之內
    容並非僅就Ｂ16工項（第1項）一項內容成立調解甚明。按
    系爭調解係經2、3次調解後始成立，調解當時上訴人承辦人
    周基安及訴訟代理人均在現場參與，衡情系爭調解如僅就Ｂ
    16工項一項為調解，上訴人既已預付完畢，理應當場提出異
    議，豈有於調解成立後多時再予爭執之理？況上訴人於94年
    間預付之款項，被上訴人於申請時事先扣除在案，亦有被上
    訴人申請調解書在卷足按（原審卷(一)第86頁），上訴人上開
    所辯，不足採信。
  5.基上，上訴人係於94年間給付被上訴人工程款223萬3226元
    ，被上訴人則於95年9月22日向行政院公共工程委員會採購
    申訴審議委員會申請調解，請求上訴人給付合約數量不足增
    加之七項工程款753萬1498元（申請時已扣除工程結算書中
    已補貼金額197萬8495元，加計勞工安全衛生費5935元、環
    保措施費7914元、品管費用7914元、廠商利潤及管理費11萬
    8710元、營造保險費7914元及稅金10萬6344元等費用），嗣
    雙方調解成立，上訴人應給付被上訴人223萬3226元，上訴
    人主張「系爭調解書所載執行名義之被上訴人債權223萬322
    6元，即是上訴人於94年間所給付之款項」云云，查與事實
    不符，洵無足採。
  (二)上訴人以主張系爭調解書執行名義之債權223萬3226元，業
    於94年間給付完畢，以該項債務已清償或主張抵銷為由，提
    起債務人異議之訴，有無理由？經查：
  1.按「機關與廠商因履約爭議未能達成協議者，得向採購申訴
    審議委員會申請調解」、「採購申訴審議委員會辦理調解之
    程序及其效力，除本法有特別規定者外，準用民事訴訟法有
    關調解之規定」、「調解經當事人合意而成立；調解成立者
    ，與訴訟上和解有同一之效力」、「和解成立者，與確定判
    決有同一之效力」，政府採購法第85條之1第1項、第3項，
    民事訴訟法第416條第1項、第380條第1項分別定有明文。
    本件被上訴人所執之系爭調解書為工程會採購申訴審議委員
    會依政府採購法第85條之1所為之調解，具有與確定判決同
    一效力，自得據為聲請強制執行之執行名義，合應敘明。
  2.次按「執行名義成立後，如有消滅或妨礙債權人請求之事由
    發生，債務人得於強制執行程序終結前，向執行法院對債權
    人提起異議之訴」，強制執行法第14條第1項前段定有明文
    。又「強制執行法第十四條規定，債務人異議之訴須主張執
    行名義成立後，有消滅或妨礙債權人請求之事由發生，始得
    為之。所謂有消滅債權人請求之事由，係指足以使執行名義
    之請求權及執行力消滅之原因事實而言。又債務人所主張消
    滅或妨害債權人請求之事由，須係發生在執行名義成立之後
    者始得為之。」，並有最高法院97年度台上字第2653號判決
    可資參照。
  3.上訴人主張：「伊於94年7月按九三年協議所支付223萬3226
    元，實為系爭調解書所載應給付款項之預付，故系爭調解書
    所載債務已因清償而消滅」云云。惟如前所述，被上訴人係
    於95年9月始向工程會採購申訴審議委員會申請調解，並於
    96年9月28日雙方調解成立，系爭調解書並記載「上訴人應
    給付被上訴人工程款223萬3226元」，上訴人所主張債權消
    滅事由既發生於於系爭執行名義即調解書成立前，查與債務
    人異議之訴「執行名義成立後，有消滅或妨礙債權人請求之
    事由發生始得為之」要件不符，上訴人以「此項工程款於調
    解成立前業已清償」為由，提起債務人異議之訴，於法不合
    ，不應准許。
  4.上訴人另以「上訴人於94年間給付被上訴人工程款223萬322
    6元，係屬工程之預付款或溢付款，主張與系爭調解書執行
    名義之債權為抵銷」，有無理由？經查：上訴人於94年間給
    付被上訴人工程款223萬3226元與系爭調解書執行名義所載
    之債權223萬3226元，雖給付金額前後相同，惟並非同一款
    項，亦非上訴人之預付或溢付，業見上述。從而，上訴人94
    年間支付223萬3226元工程款，既基於兩造於九三年協議所
    為，當非無法律上原因所為之給付，上訴人復未提出該九三
    年協議有何無效原因或已撤銷事由之任何憑據，自難謂被上
    訴人於94年間收受該223萬3226元有何不當得利之情事，上
    訴人主張以此不當得利返還請求權與系爭調解書所載債權互
    相抵銷，自難認有理由。
五、綜上所述，上訴人主張調解書所載之債權（執行名義），業
    經上訴人於執行名義成立前清償完畢，或屬工程款之預付（
    溢付）因抵銷而執行名義債權消滅，均無理由，上訴人依強
    制執行法第14條第1項之法律關係，訴請判決「被上訴人不
    得持系爭調解書為執行名義，對於上訴人之財產聲請強制執
    行，並撤銷被上訴人以系爭調解書為執行名義，於臺灣嘉義
    地方法院98年度司執字第20221號強制執行事件所為之執行
    程序」，並無理由，原審為上訴人敗訴之判決，核無不合。
    上訴意旨指摘原判決不當，求予廢棄改判，非有理由，應予
    駁回。
六、本件事證已臻明確，兩造其餘攻擊防禦方法及證據資料，核
    與本件判決結果不生影響，不予一一論述，併予敘明。
據上論結，本件上訴為無理由，依民事訴訟法第449條第1項、第
78條，判決如主文。
中    華    民    國    99    年    11    月    23    日
                  民事第二庭    審判長法  官  陳光秀
                                      法  官  莊俊華
                                      法  官  曾平杉
上為正本係照原本作成。
如不服本判決，應於收受送達後20日內向本院提出上訴書狀，其
未表明上訴理由者，應於提出上訴後20日內向本院補提出理由書
狀（均須按他造當事人之人數附繕本）上訴時應提出委任律師或
具有律師資格之人之委任狀；委任有律師資格者，另應附具律師
資格證書及釋明委任人與受任人有民事訴訟法第466條之1第1項
但書或第2項（詳附註）所定關係之釋明文書影本。如委任律師
提起上訴者，應一併繳納上訴審裁判費。
中    華    民    國    99    年    11    月    25    日
                                      書記官  葉秀珍
【附註】
民事訴訟法第466條之1：
(1)對於第二審判決上訴，上訴人應委任律師為訴訟代理人。但上
  訴人或其法定代理人具有律師資格者，不在此限。
(2)上訴人之配偶、三親等內之血親、二親等內之姻親，或上訴人
  為法人、中央或地方機關時，其所屬專任人員具有律師資格並
  經法院認為適當者，亦得為第三審訴訟代理人。
民事訴訟法第466條之2第1項：
  上訴人無資力委任訴訟代理人者，得依訴訟救助之規定，聲請
  第三審法院為之選任律師為其訴訟代理人。

司法院資訊處製作；財團法人民間司法改革基金會備份。
